臺灣高等法院刑事判決
111年度上易字第1217號
上  訴  人  臺灣桃園地方檢察署檢察官
被      告  陳○○


            游○○


上列上訴人因被告等家暴妨害自由案件，不服臺灣桃園地方法院
111年度易字第173號，中華民國111年6月15日第一審判決（追加
起訴案號：臺灣桃園地方檢察署111年度蒞追字第2號），提起上
訴，本院判決如下：
    主  文
上訴駁回。
    理  由
一、檢察官追加起訴意旨以：被告陳○○、游○○（下稱被告2人）
    係夫妻，徐○○係陳○○之表姐，其等3人屬家庭暴力防治法第3
    條第4款所定之家庭成員關係。緣被告2人與告訴人徐○○之夫
    劉○○有債務糾紛，被告2人於民國109年4月4日晚間7時30分
    許，前往徐○○位在桃園市○○區○○路0段000巷000號住處（下
    稱本案住宅）討論債務問題，劉○○認為雙方當下討論並無實
    益而返回屋內時，被告2人即尾隨進入本案住宅客廳，經告
    訴人徐○○4度告稱：「麻煩你們離開，謝謝」等語而要求離
    去，被告2人仍拒不退出本案住宅，因認被告2人涉犯刑法第
    306條第2項後段之受退去之要求仍留滯他人住宅罪嫌。
二、按犯罪事實應依證據認定之，無證據不得認定犯罪事實，又
    不能證明被告犯罪者，應諭知無罪之判決，刑事訴訟法第15
    4條第2項、第301條第1項分別定有明文。公訴意旨認被告2
    人涉犯前揭罪嫌，無非係以被告2人之供述、證人即告訴人
    徐○○、證人劉○○之證述、證人即告訴人徐○○提供之錄影檔案
    、前述錄影檔案譯文及翻拍照片、及原審110年10月18日勘
    驗筆錄等為其主要論據。
三、訊據被告2人固坦承有於109年4月4日晚間7時30分許前往並
    進入本案住宅，惟堅詞否認有何受退去之要求仍留滯之犯行
    ，被告陳○○辯稱：案發當日我們到達本案住宅時，鐵門本來
    是關著的，按了電鈴後是劉○○把鐵門打開讓我們進入，我跟
    著劉○○進入屋內是想和他談清楚債務問題，我沒有聽到徐○○
    說請我們離開，隨後游○○來叫我離開時，我們在徐○○報案的
    電話掛斷前就離開了，沒有拒不退出等語；被告游○○則辯稱
    ：我們會前往本案住宅是因為陳富美請我們去調解，徐○○請
    我們離開的時候，我雖然有聽到，但陳○○沒有聽到，而且當
    時陳○○因為懷孕身體不適故走進去坐在椅子上，因此我隨後
    進入提醒他，我們就馬上離開了，沒有滯留其中等語。
四、按刑法第306條係緣於保障家內和平主義，為貫徹人民居住
    自由，而對無故侵入者明定其處罰，所保護之法益乃個人居
    住場所有不受其他無權者侵入或滯留其內干擾破壞權利。依
    據同條第2項規定，倘行為人受他人要求離開其住居、建築
    物等而不離去者，固可能構成受退去之要求而仍留滯之行為
    ，惟須達何種程度方得予以刑事處罰，自應參酌他人要求退
    去之舉止、情境、留滯該處之原因、留滯時間長短、所處環
    境能否立時離去等客觀條件，依個案情形判斷之，非謂一經
    他人要求退去而未立即離去，即構成不法留滯行為。查被告
    2人在與劉○○討論債務糾紛之過程中，徐○○曾4次向被告2人
    表示「麻煩你們離開，謝謝」，徐○○說完後被告2人並未立
    即離開，而係隨劉○○向本案住宅屋內客廳走去，隨後陳○○坐
    在客廳椅子上，游○○站立於陳○○身旁，同時徐○○打電話報警
    等情，此有原審勘驗筆錄在卷在稽（見原審易字869卷第87
    至90頁），足證徐○○確實有向被告2人表達希望其離開本案
    住宅之意思，及被告並未在徐○○要求其2人離開之當下，「
    立即」離開本案住宅。
五、關於被告2人是否有留滯他人住宅之犯行，經查：　　
　㈠證人即告訴人徐○○先後於偵查證稱：我說請他們離開，我說
    了4次他們都不離開，後來被告2人還直接走到客廳坐下來，
    我就打電話報警。直到我打電話報警，他們才離開我們住處
    等語（見偵卷第64頁、第30頁）；於審理中則證稱：我說請
    他們離開，陳○○即衝到我家客廳內坐下，然後游○○就跟著進
    來，從鐵捲門到客廳大約有15至20步的距離，被告2人進來
    後，我就馬上打電話報警等語（見原審易字869卷第57至58
    頁）
　㈡證人劉○○於警詢時稱：被告2人進入本案住宅後，我再向陳○○
    強調交給法院處理，後來徐○○請被告2人離開，但他們不願
    離開，我就走進客廳坐下，他們也跟著進來坐，直到我老婆
    打電話報警，他們才相互討論後離開我們的住處等語（見偵
    卷第33至34頁）；於偵訊時證稱：他們看到我太太打電話報
    警，後來2個人不知道討論了什麼就離開等語（見偵卷第65
    頁）。
　㈢被告陳○○於警詢時供稱：我站在本案住宅門口與劉○○討論金
    錢糾紛之事，後來劉○○往1樓客廳走去，我就跟著進去在客
    廳椅子坐下，然後徐○○打電話報警，我與游○○就離開等語（
    見偵卷第10頁）。又於原審審理時供稱：在徐○○報警後把電
    話掛斷前，我們就已經離開了等語（見原審易字869卷第83
    頁）。
　㈣被告游○○於警詢時稱：我與陳○○站在本案住宅門口與劉○○討
    論金錢糾紛的事，後來說不出結果，劉○○就生氣往1樓客廳
    走，我與陳○○就跟著劉○○進去，劉○○在客廳內的椅子坐下，
    陳○○跟著坐下，然後徐○○就打電話報警，我們就離去等語（
    見偵卷第20頁）；又於原審審理時供稱：伊等從聽到徐○○之
    要求我們離開，到我們實際離開本案住宅，時間不到1分鐘
    等語（見原審易字869卷第117-118頁）。
　㈤經原審勘驗告訴人徐○○提供之案發當時錄影檔案結果：徐○○
    於「影片2」（長度共0分30秒）之影片時間0分17秒至0分26
    秒間，連續4次向被告2人稱「麻煩你們離開，謝謝」等語，
    影片時間0分28秒時陳○○向本案住宅客廳走去；「影片3」（
    長度共4秒）係被告2人在本案住宅客廳內，徐○○打電話稱「
    喂，警察先生嗎，我要報案」等語（見原審易字869卷第89
    至90頁）。則依原審勘驗結果，告訴人要求被告2人離去，
    至打電話報警之期間，約為被告陳○○自鐵捲門步行進入告訴
    人客廳期間；又徐○○及劉○○均稱被告2人在徐○○打電話報警
    後即離開，是堪認被告游○○辯稱：從其等聽到徐○○之要求離
    開，到實際離開時間不到1分鐘等語，並非虛妄，2人停留在
    告訴人家中之時間甚短。參以被告2人於本院審理中均供稱
    ：當日是去告訴人家中商談債務，劉○○母親說可前去拿款項
    ，其等有抱女兒過去，因為家中沒人可顧小孩，且覺得只去
    一下就會回家，被告陳○○當時已經懷孕9個月了，並沒有和
    告訴人說如果沒有處理好債務，就會一直待在告訴人家中不
    走等語。（見本院卷第70-71頁）則本件雖可認被告2人有意
    與告訴人商談債務遭拒，且經告訴人表明讓被告2人離去，
    被告2人未立時離去，然以被告陳○○即將生產，且被告2人尚
    帶同女兒前往，衡情難認有長時間留滯在告訴人住處之意，
    堪認被告2人主觀上之本意係為繼續商談債務之事，而非為
    滯留在告訴人住處。況經告訴人撥打電話報警之時，被告2
    人無待員警到場即離開，在告訴人住處停留歷時甚短，亦難
    認客觀上已侵害告訴人之居住自由。
六、綜上所述，本案依公訴人所提出之證據，尚不足以證明被告
    2人確有公訴意旨所指之不退去犯行，揆諸首揭說明，本案
    不能證明被告2人犯罪，依法自均應為無罪之諭知。
七、原審以不能證明被告2人犯罪為由，諭知其無罪之判決，理
    由與本院雖稍有歧異，經核尚無違誤。檢察官上訴意旨以：
    告訴人對於個人居住自由不願意再受任何持續干擾乙節，已
    有極為清楚之表示，告訴人既已明確主張其法律上之權益，
    此時即無從容許被告2人以商討債務等理由留滯不去之理，
    此與其他案件未能明確證明是否有受退去之要求而需考量留
    滯原因、留滯時間長短等情狀，截然不同，是被告2人於受
    退去之要求後，仍持續進入本案住宅客廳就坐、並留滯直至
    告訴人報警之際，始肯離開本案住宅，其等違法行為之事實
    情狀實屬明確，原判決認為被告2人需要時間思考、理解告
    訴人之真意而未能立即離開本案住宅等語，不僅低估被告2
    人之智識程度及語言能力，亦屬推測之詞，實有未當，請求
    撤銷原判決，而為適法之判決等語。惟查：本件被告2人停
    留在告訴人住處之時間甚短，難認有「留滯」不離去之意，
    或業已侵害告訴人之居住自由，理由業如前述，前揭檢察官
    所列證據及卷內訴訟資料，經本院逐一剖析，參互審酌，仍
    無從獲得有罪心證，已俱如前述，檢察官上訴意旨僅就原審
    採證之職權行使再為爭執，核無理由，其上訴應予駁回。
據上論斷，應依刑事訴訟法第368條，判決如主文。
本案經檢察官王珽顥追加起訴，提起上訴，檢察官陳玉華到庭執
行職務。
中　　華　　民　　國　　111 　年　　9 　　月　　28　　日
                  刑事第八庭    審判長法　官 陳世宗
                                      法　官 吳勇毅
                                      法　官 呂寧莉
以上正本證明與原本無異。
不得上訴。
                                      書記官 賴資旻
中　　華　　民　　國　　111 　年　　9 　　月　　28　　日